ACORDAO-COMPLETO-2353385

ACÓRDÃO 1181/2019 ATA 17/2019 - PLENÁRIO

VISTOS, relatados e discutidos estes embargos de declaração opostos pelo Sr. Márcio Roney Mota Lima contra o Acórdão 107/2019-TCU-Plenário, prolatado em recurso de reconsideração interposto contra o Acórdão 834/2014-TCU-Plenário, de natureza condenatória,
ACORDAM os ministros do Tribunal de Contas da União, reunidos em sessão Plenária, com fundamento nas razões expostas pelo relator e nos arts. 32, inciso II, e 34 da Lei 8.443/1992 c/c o art. 287 do Regimento Interno, em:
9.1. conhecer dos presentes embargos de declaração e, no mérito, rejeitá-los; 
9.2. dar ciência deste acórdão ao embargante.

Embargos de declaração interposto contra acórdão que negou provimento a recurso de reconsideração em face de decisão que julgou irregulares as contas do recorrente, condenando-o em débito e aplicando-lhe multa, em razão de diversas irregularidades identificadas em transferências voluntárias e nos seguintes programas: Programa Nacional de Alimentação Escolar (PNAE), Programa Nacional de Transporte Escolar (PNATE), Programa Saúde da Família (PSF) e Programa Bolsa Família (PBF).

Prefeitura Municipal de Bela Cruz - CE.

3. Interessados/Responsáveis/Recorrentes:
3.1. Interessado: Prefeitura Municipal de Bela Cruz - CE (07.566.045/0001-77).
3.2. Responsáveis: Antonio Keydson Morais Carvalho (XXX.780.553-XX); Bruno Rogério Morais (XXX.926.193-XX); Cesar Roberto Nascimento (XXX.108.303-XX); Eliesio Rocha Adriano (XXX.699.458-XX); Epb Construções e Incorporações Ltda. (07.023.889/0001-71); Francisco José Soeiro (XXX.561.363-XX); Izabel Serviços e Construções Ltda. - Me (08.885.169/0001-88); Maria Nélia Helcias Moura Vasconcelos (XXX.460.503-XX); Márcio Roney Mota Lima (XXX.512.773-XX); Pedro Rogério Morais (XXX.893.988-XX); Rogério Teixeira Cunha (XXX.244.303-XX); S. C. Serviços e Locações de Veículos Ltda. (07.752.641/0001-41); Transmaster Locações de Veículos e Serviços de Limpeza Ltda. (07.702.124/0001-68); Ângela Célia Lima  (XXX.580.903-XX).
3.3. Embargante: Márcio Roney Mota Lima (XXX.512.773-XX).

13.1. Ministros presentes: José Mucio Monteiro (Presidente), Walton Alencar Rodrigues, Augusto Nardes (Relator), Aroldo Cedraz, Raimundo Carreiro e Bruno Dantas.
13.2. Ministro-Substituto convocado: Augusto Sherman Cavalcanti.
13.3. Ministros-Substitutos presentes: Marcos Bemquerer Costa, André Luís de Carvalho e Weder de Oliveira.

ACORDAO-COMPLETO-2419793

Acórdão 2337/2020 - Plenário

AUGUSTO NARDES

Ministro Augusto Nardes.

Cuidam os autos, originariamente, de Tomada de Contas Especial decorrente de conversão do processo de auditoria realizada pela Secex/CE no município de Bela Cruz/CE, no exercício de 2009, em decorrência de irregularidades verificadas na aplicação de recursos federais repassados no âmbito do Programa Nacional de Alimentação Escolar - Pnae, do Programa Nacional de Transporte Escolar - Pnate, do Programa Saúde da Família - PSF, do Programa Bolsa Família - PBF, além de transferências voluntárias.
Por meio do Acórdão 834/2014-TCU-Plenário, este Tribunal julgou irregulares as contas dos responsáveis pelas irregularidades constatadas, condenando-os ao pagamento de débito solidário e multa. Foram apresentados, na sequência, embargos de declaração, que foram rejeitados mediante Acórdão 1233/2014-TCU-Plenário.
Os responsáveis, então, apresentaram recurso de reconsideração julgado pelo Acórdão 107/2019-TCU-Plenário, sob minha relatoria, que transcrevo abaixo:
"ACORDAM os Ministros do Tribunal de Contas da União, reunidos em Sessão do Plenário, ante as razões expostas pelo Relator, em: 
9.1. conhecer dos recursos reconsideração interpostos contra o Acórdão 834/2014-TCU-Plenário, nos termos dos arts. 32, I, e 33 da Lei 8.443, de 1992; 
9.2. dar provimento, no mérito, ao recurso de reconsideração interposto pela Sra. Maria Nélia Hélcias Moura Vasconcelos para, assim, excluir a sua responsabilidade na presente tomada de contas especial, mantendo inalterados, todavia, todos os demais termos do Acórdão 834/2014-TCU-Plenário; 
9.3. negar provimento, no mérito, aos recursos de reconsideração interpostos por Bruno Rogério Morais, Pedro Rogério Morais, Ângela Célia Lima Vasconcelos, Antônio Keydson Morais Carvalho, Eliésio Rocha Adriano, Francisco José Soeiro, Márcio Roney Mota Lima e Rogério Teixeira Cunha; e 
9.4. determinar que a unidade técnica envie a cópia da presente deliberação aos recorrentes e à EPB Projetos Construções e Serviços Ltda., para ciência, e à Procuradoria da República no Estado do Ceará, nos termos do art. 16, § 3º, da Lei nº 8.443, de 1992."
Irresignado com esse decisum, o Sr. Márcio Roney Mota Lima interpôs embargos de declaração (peça 296) , apontando a existência de omissões e contradições, nos seguintes termos:
"1 - CABIMENTO E TEMPESTIVIDADE 
A teor do art. 34 da Lei na 8.443/92- Lei Orgânica do Tribunal de Contas da União- 'cabem embargos de declaração para corrigir obscuridade, omissão ou contradição da decisão recorrida', ao passo que de acordo com o §10 do mesmo dispositivo 'os embargos de declaração podem ser opostos por escrito pelo responsável ou interessado, ou pelo Ministério Público junto ao Tribunal, dentro do prazo de dez dias, contados na forma prevista no art.30 desta Lei'. 
Fixados esses parâmetros, o recurso é manifestamente tempestivo na forma do citado art.30, 'os prazos referidos nesta Lei contam-se da data do recebimento pelo responsável ou interessado da notificação', providência efetivada em 28.03.2019, restando, portanto, observado o prazo recursal de 10 (dez) dias. 
2 - RAZÕES PARA ACOLHIMENTO DOS EMBARGOS 
Estive a frente da Secretaria de Satide Municipal, ressalte como gestor, e não como ordenador de despesas, função essa centralizada em um único cargo e pessoa, Bruno Morais, a época Secretário de Finanças e Administração. 
Saliente-se que em nenhum momento, que na qualidade de secretário, que estive a frente da municipalidade, registre-se por pouquíssimos meses, permiti que houvesse a flexibilização dos horários praticados pelos médicos municipais. Pelo contrário, exerciam sua carga horária normalmente. Apenas, a título de esclarecimentos, isso era muito praticado na municipalidade, em gestões anteriores. 
Em tempo, afirmo que nunca houve flexibilização da carga horária de qualquer profissional enquanto estive a frente da pasta. Houve assim, urna interpretação equivocada por este Tribunal. 
A seguir, é requerido, na forma de questionamento, que o Tribunal considere como fato novo a possibilidade de o responsável vir a acessar os arquivos municipais para esclarecimento dos fatos tendo em vista alterações na situação política do município. 
O recurso de Embargos de Declaração é cabível contra todo pronunciamento judicial, decisão interlocutória, sentença, acórdão, e possui sua fundamentação vinculada ao esclarecimento de obscuridade, eliminação de contradição, supressão de omissão, ou correção de erro material. 
Destarte, ante as omissões e contradições a seguir apontadas, tem-se por indubitável o cabimento destes Embargos de Declaração, os quais, por sua vez, nas sábias palavras do renomado Ministro Marco Aurélio: 
'...não consubstanciam crítica ao oficio judicante, mas servem-lhe ao aprimoramento. Ao apreciá-los, o órgão deve fazê-lo com espírito de compreensão, atentando para o fato de consubstanciarem verdadeira contribuição da parte em prol do devido processo legal. ' 
Cabe salientar que tal recurso tem por fundamento a contradição, com o devido respeito, da decisão tomada por este Tribunal, decisão esta totalmente contraditória, até mesmo contradizendo portaria estabelecida pelo Ministério da Saúde, onde havia a permissão de tais medidas, senão vejamos: 
'À vista do ocorrido, propõe-se alteração da sistemática do item 5.1, inc. Il da Portaria 648/2006, no sentido que: 1) o Ministério da Saúde reavalie a permissibilidade das equipes do PSF dos municípios continuarem a receber integralmente os valores do programa, mesmo desfalcados de seus integrantes por um período de até 90 dias, haja vista a possibilidade de fraudes como a relatada em comento; 2) em sendo decidido pela continuidade do lapso temporal ou a sua redução para outro período qualquer (item 5.1, inc. II da Portaria 648/2006) , e com vistas a evitar que as informações constantes dos atestos sejam divergentes daquelas integrantes dos contratos de trabalho celebrados com os profissionais de saúde...'
Ocorre ainda, que como o acordão se contradiz quando primeiramente afirma que os médicos a época não exerciam totalmente a carga horaria exigida pela municipalidade, mas logo em seguida afirma que os profissionais nem exerciam a carga horária, pois já estavam trabalhando em outra municipalidade, lembrando que existia a janela de 90 dias permitida pelo Ministério da Saúde: 
'O que se constatou nas auditorias realizadas no ciclo da Rede de Controle, cite-se o Município de Bela Cruz corno exemplo, era que os profissionais médicos, em sua maioria, abarcavam número de horas superiores às reais condições de trabalho, com o agravante de serem cumpridas em locais muitas vezes bem distantes entre si.' 
Em tempo e imperioso afirmar que contradição é a afirmação de duas proposições inconciliáveis entre si. 
Ocorre que o acordão foi omisso em reconhecer a minha não participação nestas irregularidades. Como afirmado anteriormente, toda a ordenação de despesa se concentrava na mão de uma única pessoa a época, que exercia o cargo de Secretário de Finanças e Administração, com um agravante, sendo filho do prefeito a época do ocorrido, estando os secretários de mãos atadas na-resolução dos problemas cotidianos de saúde de uma cidade interior. 
Cabe esclarecer que existia uma legislação municipal que centralizava a ordenação de despesas de todas as secretarias nesse cargo. 
O acordão se omitiu quanto à questão ter apresentado todos os atestos da época que comprovaram por meio da janela permitida pelo Ministério da Saúde que o médico se encontrasse naquela situação. Ressalte que o gestor da pasta não ordenava as despesas, cargo exercido e centralizado em uma única pessoa para gerenciar todo o município e seus órgãos. 
Omitiu-se então, o combatido acordão, na possibilidade do gestor não comandar despesa, não participar no processo de contratações ou demissões de funcionários, não podendo fazer pagamentos aos prestadores de serviços, sendo um mero coadjuvante na gestão. Resultando brevemente na exoneração do mesmo, pois não aceitava determinadas imposições feitas pelo prefeito e seu filho."
Ao final, requer que sejam conhecidos e providos os presentes embargos de declaração para o fim de suprir as omissões e contradições apontadas e corrigir os erros materiais suscitados, na forma da lei, ou então a redução da multa proporcionalmente ao tempo que passou a frente da pasta.
	É o relatório.

8.1. Jose Candido Lustosa Bittencourt de Albuquerque (4040/OAB-CE) e outros, representando Epb Construções e Incorporações Ltda.

Não atuou.

TOMADA DE CONTAS ESPECIAL. CONVERSÃO DE PROCESSO DE AUDITORIA. TRANSFERÊNCIAS VOLUNTÁRIAS. UTILIZAÇÃO DE VEÍCULOS INADEQUADOS PARA TRANSPORTE ESCOLAR. SUBCONTRATAÇÃO TOTAL DE SERVIÇOS DE TRANSPORTE ESCOLAR. SUPERFATURAMENTO. IRREGULARIDADE DAS CONTAS. DÉBITO SOLIDÁRIO. MULTA. ATESTOS E PAGAMENTOS INDEVIDOS DE MÉDICOS VINCULADOS AO PROGRAMA SAÚDE DA FAMÍLIA. MULTA. RECURSOS DE RECONSIDERAÇÃO. NÃO PROVIMENTO QUANTO A INCONSISTÊNCIAS METODOLÓGICAS NO CÁLCULO DO DÉBITO. PROVIMENTO QUANTO À AUSÊNCIA DE RESPONSABILIDADE DE EX-SECRETÁRIA DE EDUCAÇÃO. EMBARGOS DE DECLARAÇÃO. AUSÊNCIA DE CONTRADIÇÃO OU OMISSÃO. CONHECIMENTO. REJEIÇÃO.

TOMADA DE CONTAS ESPECIAL (TCE)

não atuou.

Examino os embargos de declaração opostos pelo Sr. Márcio Roney Mota Lima contra o Acórdão 107/2019-TCU-Plenário, prolatado em recurso de reconsideração interposto contra o Acórdão 834/2014-TCU-Plenário, que, ao apreciar Tomada de Contas Especial (TCE) , julgou irregulares as suas contas e aplicou-lhe multa, assim como a outros responsáveis. 
De início, entendo que os presentes embargos devem ser conhecidos, por preencherem os requisitos de admissibilidade aplicáveis à espécie, notadamente os insculpidos no art. 34, §1º, da Lei Orgânica, c/c o art. 287, § 1º, do Regimento Interno do TCU.
No que respeita ao caráter pedagógico que deve ser conferido às deliberações deste Tribunal de Contas, registro que os embargos de declaração são, em regra, recurso integrativo, objetivando extirpar da decisão embargada eventual obscuridade, contradição e omissão. Vicente Greco Filho assim define esses vícios da deliberação (in Direito Processual Civil Brasileiro 11ª edição, 2º Volume, Editora Saraiva, p. 259/260) :
" (...) obscuridade: defeito consistente na difícil compreensão do texto da sentença e pode decorrer de simples defeito redacional ou mesmo de má formulação de conceitos, havendo obscuridade quando a sentença está incompreensível no comando que impõe e na manifestação de conhecimento e vontade do juiz.
contradição: afirmação conflitante, quer na fundamentação, quer entre a fundamentação e a conclusão, sendo que, nesses casos, a correção da sentença, em princípio, não levaria a uma verdadeira modificação da sentença, mas apenas a um esclarecimento de seu conteúdo.
omissão: caso em que a sentença é complementar, passando a resolver questão não solucionada, ganhando substância, portanto, sendo que as questões que devem ser resolvidas pelo juiz são todas as relevantes postas pelas partes para a solução do litígio, bem como as questões de ordem pública que o juiz deve resolver de ofício, como, por exemplo, a coisa julgada."
O entendimento doutrinário e jurisprudencial sobre a matéria é o de que tais espécies de falhas são aquelas decorrentes do próprio julgado e que prejudicam a sua perfeita compreensão, e não aquelas que bem entenda o embargante, muito menos como meio transverso visando impugnar os fundamentos da decisão atacada. (cf. STJ, Edcl Resp 351490, DJ 23/9/2002) .
Essa compreensão é também do egrégio Supremo Tribunal Federal (STF) , consoante se extrai do seguinte julgado daquela Corte Maior:
"EMENTA: EMBARGOS DE DECLARAÇÃO NO RECURSO ORDINÁRIO EM HABEAS CORPUS. PENAL E PROCESSUAL PENAL. INEXISTÊNCIA DE OBSCURIDADE, CONTRADIÇÃO OU OMISSÃO. AUSÊNCIA DE VÍCIO APTO A ENSEJAR QUALQUER DAS HIPÓTESES DE CABIMENTO DOS EMBARGOS DE DECLARAÇÃO. PRETENSÃO DE REDISCUTIR MATÉRIA JÁ DECIDIDA. EFEITOS INFRINGENTES. IMPOSSIBILIDADE. EMBARGOS DECLARATÓRIOS DESPROVIDOS. 
1. Os embargos de declaração são cabíveis quando houver, na sentença ou no acórdão, obscuridade, contradição ou omissão. Inexistentes quaisquer desses vícios, não se pode falar em cabimento do recurso de embargos de declaração. 
2. A pretensão de rediscutir a matéria de fundo constante da impetração é inviável na via estreita dos embargos declaratórios, máxime quando inexiste nulidade processual a ser sanada. 
3. In casu, verifica-se que a pretensão do embargante é o rejulgamento da impetração, inviável na via estreita dos embargos declaratórios. 
4. Embargos declaratórios desprovidos.
 (Emb. Decl. no Recurso Ordinário em Habeas Corpus 121.103 Distrito Federal. Rel.: Min. LUIZ FUX. Julg. 31/5/2016) "
Feitas essas breves considerações, verifico, no mérito, que os embargos devem ser rejeitados, pelos motivos que passo a expor.
Em síntese, extrai-se das argumentações do embargante o seguinte:
2.1. ao tempo em que foi Secretário da Pasta, em nenhum momento permitiu a flexibilização dos horários praticados pelos médicos municipais, tendo havido uma interpretação equivocada por parte deste Tribunal sobre este assunto;
2.2. o acórdão embargado estaria eivado da seguinte contradição: "...primeiramente afirma que os médicos a época não exerciam totalmente a carga horaria exigida pela municipalidade, mas logo em seguida afirma que os profissionais nem exerciam a carga horária, pois já estavam trabalhando em outra municipalidade";
2.3. o acórdão teria sido omisso em reconhecer a não participação do embargante nas irregularidades, pois a ordenação de despesa se concentrava sob responsabilidade de outro agente público.
Os aspectos acima relacionados foram abordados no item 9 do relatório do decisum embargado. Transcrevo a seguir, o correspondente trecho da análise em relação à alegação de que ele não teria permitido a flexibilização dos horários praticados pelos médicos da municipalidade: 
"9.6.	Na condição de titular da Secretaria de Saúde, o recorrente foi responsável pelos atestos de funcionamento das equipes do PSF e de Saúde Bucal dos meses de fevereiro, março, abril e maio, assinados entre 24/3/2009 e 16/6/2009 (peça 7, p. 61-85) . Conforme registrado no relatório do acórdão recorrido, os médicos do Município de Bela Cruz registravam número de horas superiores às reais condições de trabalho, com o agravante de serem cumpridas em locais, por vezes, bem distantes entre si, (peça 106, p. 12-13) .
9.7.	Consta do relatório da auditoria a informação de que o próprio recorrente, nos meses entre janeiro e março de 2009, prestou serviço em oito estabelecimentos cadastrados no Cadastro Nacional de Estabelecimentos de Saúde (CNES) , totalizando 132 horas semanais, período em que ocupava, também, o cargo de Secretário de Saúde (peça 1, p. 37) . Essa constatação demonstra, no mínimo, a acumulação indevida de cargos, com carga horária superior à permitida no PSF. Ademais, conforme registrado no voto condutor da deliberação recorrida, o próprio recorrente admitiu a "flexibilização" da carga horária das equipes com a finalidade de anteder às exigências feitas pelos médicos para permanecerem no município (peça 104, p. 4) ."
Como se pode observar na transcrição acima, constam indicativos de que a auditoria colheu evidências suficientes para sustentar a afirmação quanto à flexibilização dos horários pelo embargante.
O excerto acima também permite verificar que não há contradição na decisão embargada, pois resta clara a irregularidade quanto a atestos que registravam número de horas superiores às reais condições de trabalho, com o agravante de serem cumpridas em locais, por vezes, bastante distantes entre si. Não há, em meu relatório, voto e acórdão, nenhum trecho similar ao descrito pelo defendente que possa gerar qualquer indício de contradição.
Por último, não há omissão quanto à análise da efetiva participação do embargante nas irregularidades, pois o assunto foi objeto de item específico da instrução da Serur que fora transcrita em meu relatório, a saber, item "9. Da ausência de legitimidade de Márcio Roney Mota Lima para figurar no polo passivo da TCE", instrução a qual adotei em minhas razões de decidir, conforme registrei expressamente no parágrafo 3º do meu voto. 
Nesse sentido, rememoro que resta assente na jurisprudência desta Corte de Contas que não há omissão apta ao acolhimento de embargos de declaração quando a matéria é enfrentada na instrução da unidade técnica que consta do relatório e integra as razões de decidir da deliberação embargada. Nessa linha, por exemplo, os Acórdãos 463/2007, 1.861/2009, 3.111/2014, 302/2015, 2.309/2015, e 294/2016, do Plenário; 1.576/2007, 663/2008, 5.589/2009, 3.339/2013, e 131/2015, estes da 1ª Câmara; e 268/2007, 133/2008 e 8.345/2016, da 2ª Câmara.
Assim sendo, a questão sobre a ordenação de despesa, que se concentrava sob responsabilidade de outro agente público, fora devidamente considerada em meu relatório, senão vejamos:
"9.8.	Ressalta-se, por fim, que as irregularidades imputadas ao recorrente não têm correlação com a atribuição de ordenação de despesas, mas sim com a supervisão e fiscalização do programa, competências do Secretário de Saúde municipal.
9.9.	Desse modo, evidenciada a responsabilidade do recorrente pelas irregularidades que motivaram a sanção de multa, não devem ser acatados os argumentos sobre a da ilegitimidade para figurar no polo passivo desta TCE."
Uma vez que todas as questões alegadas já haviam sido devidamente levadas em consideração por esta Corte, não tendo sido identificado nenhum fato novo que pudesse modificar a análise de culpabilidade e, por conseguinte, a dosimetria da pena aplicada na decisão condenatória, não vislumbro, portanto, razões para alterar o valor da multa inicialmente aplicada, tal qual solicita o embargante.
	Ante o exposto, VOTO por que este Tribunal adote a minuta de acórdão que trago à apreciação.
TCU, Sala das Sessões Ministro Luciano Brandão Alves de Souza, em 22 de maio de 2019.
Ministro JOÃO AUGUSTO RIBEIRO NARDES 
Relator